【裁判字號】    94,家上,59
【裁判日期】    950118
【裁判案由】    離婚
【裁判全文】
臺灣高等法院臺中分院民事判決          94年度家上字第59號
上  訴  人  乙○○
訴訟代理人  陳端輝  律師
複代  理人  方鴻枝  律師
被上  訴人  丙○○
訴訟代理人  尤榮福  律師
複代  理人  甲○○
上列當事人間離婚事件，上訴人對於中華民國93年12月30日臺灣
苗栗地方法院92年度婚字第324號第一審判決提起上訴，本院於
95年1月4日言詞辯論終結，判決如下：
    主  文
上訴人追加之訴駁回。
原判決廢棄。
准兩造離婚。
第一、二審訴訟費用由被上訴人負擔。
    事實及理由
一、上訴人主張：兩造於民國七十一年四月二十六日結婚，婚後
    育有二子均已成年，因被上訴人個性暴戾，常嫌棄伊於結婚
    時無豐碩之嫁妝，且兩造對於家庭費用分擔意見不同，被告
    復有外遇事件，乃經常恐嚇進而毆打伊，數年來留有下列驗
    傷紀錄：(1)八十三年九月七日，伊受有右肩部及右臀部挫傷
    瘀血約四Ⅹ五公分，左側頂骨瘀血二Ⅹ二公分之傷害。(2)九
    十年二月六日，伊受有左下額挫傷血腫四Ⅹ四．五公分，左
    耳後挫傷瘀血三Ⅹ三公分之傷害。(3)九十二年八月二日，伊
    受有四肢多處紅腫、擦挫傷，右手第三手指擦傷約一Ⅹ０．
    五公分，左手第三手指擦傷約一Ⅹ０．五公分，左肩紅腫瘀
    青約四Ⅹ０．五公分二處，右手臂四Ⅹ一公分紅腫瘀青，右
    膝瘀青四Ⅹ三公分之傷害。前揭九十二年八月二日之診斷證
    明書所載傷勢，係被上訴人於前一日晚上十一時四十五分許
    ，在苗栗縣頭份鎮○○里○鄰○○路一二五巷一弄十六號住
    處，以拳頭毆打伊，並推倒伊在地致傷，被上訴人並以「幹
    妳娘」、「操妳媽」等不堪入耳之言詞辱罵，經伊向法院聲
    請暫時保護令，台灣苗栗地方法院以九十二年度暫家護字第
    一一八號核發暫時保護令後，另行核發九十二年度家護字第
    二八０號通常保護令在案。又被上訴人曾於九十年六月二十
    一日十二時三十五分許，在新竹市○○路一００一號湖山汽
    車旅館第二０八室，與第三人黃美東通姦，經伊報警查獲，
    並由台灣新竹地方法院檢察署檢察官以九十年度偵字第四六
    九九號聲請簡易判決處刑，嗣因被上訴人請求寬恕其犯行，
    兩造乃簽立協議書，被上訴人保證不再對伊有任何言語或身
    體上之傷害，亦不再與其他異性有任何親密或越軌行為，伊
    遂撤回通姦罪之告訴，惟被上訴人迄今仍未停止毆打伊之家
    暴行為，亦未停止與異性之電話通聯。伊因被上訴人之長期
    毆打虐待，患有恐慌症及憂鬱性精神官能症等心理疾病，並
    先後至行政院衛生署新竹醫院、財團法人為恭紀念醫院接受
    治療，且兩造間自九十二年八月間起分居至今長達一年有餘
    ，已構成不能維持婚姻之重大事由。為此依民法第一千零五
    十二條第一項第三款、第二項，求為判准兩造離婚之判決；
    又原審判決駁回上訴人之請求後，兩造並簽立兩願離婚之書
    面，惟被上訴人反悔不願意至戶政機關辦理登記，上訴人為
    此上訴，上訴先位聲明：(一)被上訴人應協同上訴人向戶政機
    關辦理離婚登記；(二)第一、二審訴訟費用由被上訴人負擔。
    上訴備位聲明：(一)原判決廢棄；(二)准兩造離婚；(三)第一、二
    審訴訟費用由被上訴人負擔。
二、被上訴人則以：民國九十年以前之傷害行為，並非被上訴人
    蓄意所為，均屬夫妻間偶發之勃谿，多為上訴人挑釁拉扯所
    造成，且九十年以前之傷害及通姦行為，業經兩造充分溝通
    協調後，取得上訴人之宥恕諒解，立有協議書為憑，且被上
    訴人就雙方協議之條件皆履行遵守，上訴人實無理由再執前
    開過往事件請求離婚。而九十二年八月二日之事件，實係因
    上訴人欲深夜離家，被上訴人慮其安危稍事勸阻，拉扯之間
    所致，雖因此經法院核發保護令並以簡易判決處刑，惟尚未
    達於不堪同居虐待之程度。上訴人訴請離婚，乃因對於被上
    訴人先前之出軌行為耿耿於懷，心情一時未能調整平復所致
    ，然兩造嗣後於本件訴訟審理中仍頻有互動，關懷子女之情
    亦無二致，並未達於不能維持婚姻之程度等語，資為抗辯，
    對於上訴人上訴，答辯聲明：上訴駁回。
三、按當事人在第二審為訴之追加，非經他造同意不得為之，固
    為民事訴訟法第四百四十三條第一項所規定，但依同法第四
    百六十條準用第二百五十五條第二項之規定，他造於此項訴
    之追加無異議而為本案之言詞辯論者，即應視為同意追加（
    最高法院29年上字第359號判例參照）。上訴人於第一審起
    訴時，僅請求判決離婚，嗣於本院審理中，追加先位聲明，
    請求被上訴人應協同上訴人向戶政機關辦理離婚登記，被上
    訴人對於此項訴之追加無異議而為本案之言詞辯論，即應視
    為同意追加。惟兩願離婚，須具備書面，二人以上證人之簽
    名及辦理離婚戶籍登記三項要件，始生效力，為修正民法第
    一千零五十條所特別規定。當事人兩願離婚，祇訂立離婚書
    面及有二人以上證人之簽名，而因一方拒不向戶政機關為離
    婚之登記，其離婚契約尚未有效成立，他方自無提起請求協
    同辦理離婚戶籍登記之訴之法律依據（最高法院75年度第9
    次民事庭會議決議參照），是以上訴人請求被上訴人追加請
    求被上訴人應協同上訴人向戶政機關辦理離婚登記，為無理
    由，不能准許，應予駁回。
四、兩造不爭執之事實：
    (一)兩造於民國七十一年四月二十六日結婚，婚後育有二子均
      已成年，婚姻關係現仍存續中。
    (二)被上訴人曾於九十年六月二十一日十二時三十五分許，在
      新竹市○○路一００一號湖山汽車旅館第二０八室，與第
      三人黃美東通姦，經台灣新竹地方法院檢察署檢察官以九
      十年度偵字第四六九九號聲請簡易判決處刑。
    (三)兩造間曾於九十年八月二十四日就被上訴人所為傷害上訴
      人及通姦事件簽立協議書，嗣經上訴人具狀撤回對被上訴
      人之通姦罪告訴。
    (四)上訴人自九十二年八月二日起返回娘家居住，與被上訴人
      分居至今。
    (五)90年11月至91年06月間被上訴人與其他女子之通聯紀錄。
    (六)兩造於原審判決後，上訴中曾訂立離婚協議書，尚未辦理
      離婚登記。（見原審卷193頁、58頁）。
    又上訴人主張：(1)八十三年九月七日，伊受有右肩部及右臀
    部挫傷瘀血約四Ⅹ五公分，左側頂骨瘀血二Ⅹ二公分之傷害
    。(2)九十年二月六日，伊受有左下額挫傷血腫四Ⅹ四．五公
    分，左耳後挫傷瘀血三Ⅹ三公分之傷害。(3)九十二年八月一
    日，伊受有四肢多處紅腫、擦挫傷，右手第三手指擦傷約一
    Ⅹ０．五公分，左手第三手指擦傷約一Ⅹ０．五公分，左肩
    紅腫瘀青約四Ⅹ０．五公分二處，右手臂四Ⅹ一公分紅腫瘀
    青，右膝瘀青四Ⅹ三公分之傷害等為被上訴人所造成，固為
    被上訴人於本院審理中否認，惟被上訴人在原審具狀稱「九
    十年前之傷害，實亦非被告蓄意所為，蓋夫妻相處，．．．
    。」（見原審卷66頁），顯已自認上訴人所主張上開傷害為
    被上訴人所致，自不足取，上訴人之主張堪信為真實。
五、得心證之理由：
  (一)按夫妻之一方受他方不堪同居之虐待者，得向法院請求離婚
    ，民法第一千零五十二條第一項第三款固有明文。然所謂不
    堪同居之虐待，係指予以身體上或精神上不可忍受之痛苦，
    致不堪繼續同居者而言，如非客觀的已達於此程度，不容夫
    妻之一方，以主觀之見解，任意請求與他方離婚。又現行民
    法雖未規定對於第一千零五十二條第一項第三款夫妻之一方
    受他方不堪同居之虐待之情形，有請求權之一方於事後宥恕
    者，不得請求離婚，惟被虐待者事後若已宥恕他方，則其婚
    姻共同生活已非不可期待，應認虐待尚未達於不堪同居之程
    度，被虐待者自不得再以此虐待事由請求離婚。最高法院三
    十四年上字第三九六八號判例、八十五年台上字第一六七九
    號判決意旨分別可資參照。
  (二)上訴人雖主張被上訴人長期對上訴人施以暴力，上訴人曾於
    八十三年九月七日、九十年二月六日、九十二年八月二日三
    度前往醫院驗傷，應已構成被上訴人對上訴人不堪同居之虐
    待云云，然查：
    (1)兩造間曾於九十年八月二十四日就被上訴人所為傷害上訴
      人及通姦事件簽立協議書，並於協議書第一條約定：「甲
      乙雙方保證自即日起凡事應相互容忍為對方著想不得對對
      方有任何言語或身體上之傷害。」，於第二條約定：「甲
      乙雙方保證自即日起不再與對方以外之異性有任何親密或
      越軌行為，更不得有任何對不起對方之情事。」，另於協
      議書第五、七點則約定由甲方（即被上訴人）就未來所購
      置之不動產登記、公司資本餘額紅利分配等節對乙方（即
      上訴人）給予適當之財產上補償，上訴人並於兩造簽立協
      議書後具狀撤回對被上訴人之通姦罪告訴，此有上訴人所
      提該協議書及撤回告訴狀影本各一份在卷可稽（見原審卷
      18至23頁），依前揭協議書約定條款觀之，足認兩造當時
      係就被上訴人前此所為之傷害上訴人及通姦行為進行協商
      ，雙方達成共識之後，由被上訴人就財產上提供上訴人一
      定程度之補償，並保證不再與其他異性發生出軌行為，上
      訴人則在獲得被上訴人之補償及保證之後，對被上訴人在
      簽立協議書以前所為之傷害及通姦行為予以宥恕，兩造合
      意重修舊好，繼續共營婚姻生活，是上訴人所提前揭三紙
      驗傷診斷書中，於八十三年九月七日、九十年二月六日之
      兩次驗傷部分，既在兩造簽立協議書之前所發生，顯已獲
      得上訴人之宥恕，且兩造於簽立協議書後亦已繼續共營夫
      妻生活，並未發生婚姻生活不可期待之情事，上訴人自不
      得於宥恕被上訴人之後，再度舊事重提，執此而對被上訴
      人主張構成不堪同居虐待之事由，是兩造間是否確有不堪
      同居虐待之情形，應剔除上訴人所主張被上訴人對其所為
      前開發生於八十三年、九十年等兩次之傷害行為，單獨就
      上訴人於九十二年八月二日驗傷之事件發生經過情形加以
      觀察。
    (2)上訴人於九十二年八月二日驗傷時所受前開傷害，確係上
      訴人所造成乙節，且被上訴人因對上訴人施以上開家庭暴
      力行為，就民事部分，先經原審法院以九十二年度暫家護
      字第一一八號核發暫時保護令，並依法視為有通常保護令
      之聲請，以九十二年度家護字第二八０號核發通常保護令
      ，另就刑事部分，亦經該院刑事庭以九十二年度苗簡字第
      九０六號判處拘役五十日，如易科罰金以三百元折算一日
      確定在案等情，均經原審法院調閱前開案件卷宗核明無誤
      ，並為兩造所不爭執，惟依上訴人之姊彭鳳琴於偵查中之
      證述、檢察官偵查及本院刑事庭最後審理認定之事實，兩
      造當次發生衝突之原因，係由於上訴人在九十二年八月一
      日晚上超過十一時始自其姊彭鳳琴住處返抵家門，被上訴
      人因認上訴人晚歸而與其發生口角，上訴人因此氣憤而欲
      離去，被上訴人為阻止上訴人而抓住其手臂，與上訴人發
      生拉扯並將其推倒在地，致上訴人四肢多處受到輕傷，被
      上訴人以上開暴力方式阻止上訴人之行動自由並導致其受
      傷，所用手段固然過當，並非可取，然當時已近午夜時分
      ，被上訴人見上訴人晚歸而加以質問，並於上訴人即將負
      氣離開之時加以阻止，動機尚屬情有可原，並非完全出於
      無端而以暴力侵害上訴人，且依上開診斷證明書所載，上
      訴人所受傷勢多為四肢之紅腫、瘀青或擦挫傷，尚非極為
      嚴重之外傷，應係兩造短暫拉扯或上訴人遭被上訴人推倒
      之時碰及外物所造成，本院衡諸被上訴人對上訴人施暴之
      前因、動機、經過、結果及上訴人所受傷勢，認被上訴人
      之傷害及家庭暴力行為雖屬不法，應受民刑事相關法律之
      制裁，然就夫妻婚姻關係之維持以言，尚未達於不堪同居
      虐待之程度。
    (3)綜右所述，上訴人列舉前開事實，主張被上訴人對之施以
      身體上不堪同居之虐待行為，依民法第一千零五十二條第
      一項第三款請求離婚，尚非可採，不應准許。
六、又夫妻之一方，有民法第一千零五十二條第一項以外之重大
    事由，難以維持婚姻者，他方得請求離婚。但其事由應由夫
    妻之一方負責者，僅他方得請求離婚，民法第一千零五十二
    條第二項定有明文。而前揭法條所稱「有前項以外之重大事
    由，難以維持婚姻者」，乃抽象的、概括的離婚事由，係民
    法親屬編於七十四年修正時，為因應實際需要，參酌各國立
    法例，導入破綻主義思想所增設。關於是否為難以維持婚姻
    之重大事由，其判斷標準為婚姻是否已生破綻而無回復之希
    望。而婚姻是否已生破綻無回復之希望，則應依客觀的標準
    ，即難以維持婚姻之事實，是否已達於倘處於同一境況，任
    何人均將喪失維持婚姻意欲之程度而定。最高法院九十一年
    度台上字第二０二三號判決意旨亦可參照。經查：上訴人遭
    受被上訴人攻擊，於(1)八十三年九月七日受有右肩部及右臀
    部挫傷瘀血約四Ⅹ五公分，左側頂骨瘀血二Ⅹ二公分之傷害
    。(2)九十年二月六日，受有左下額挫傷血腫四Ⅹ四．五公分
    ，左耳後挫傷瘀血三Ⅹ三公分之傷害。(3)九十二年八月一日
    ，受有四肢多處紅腫、擦挫傷，右手第三手指擦傷約一Ⅹ０
    ．五公分，左手第三手指擦傷約一Ⅹ０．五公分，左肩紅腫
    瘀青約四Ⅹ０．五公分二處，右手臂四Ⅹ一公分紅腫瘀青，
    右膝瘀青四Ⅹ三公分之傷害。且被上訴人於九十二年八月一
    日推倒上訴人行為時，甚以「幹你娘」、「操你媽」等不堪
    入耳之言詞辱罵，有台灣苗栗地方法院九十二年度暫家護字
    第一一八號暫時保護令可憑（見原審卷14頁背面），又被上
    訴人曾於九十年六月二十一日十二時三十五分許，在新竹市
    ○○路一００一號湖山汽車旅館第二０八室，與第三人黃美
    東通姦，固經上訴人囿恕，惟被上訴人嗣後自九十年十一月
    至九十二年六月間仍與該第三人黃美東迭有聯絡，有被上訴
    人之通聯紀錄可稽（見原審卷130至174頁），復為被上訴人
    所自陳（見原審卷187頁背面），是被上訴人出軌既被囿恕
    ，理應該與外遇對象斷絕往來，豈有藉口人非草木云云？況
    觀兩造在原審期間，均以金錢為爭執，並自九十二年八月二
    日起分居至今，甚二次簽立離婚協議書，可見兩造夫妻情份
    已幾乎蕩然無存，兩造婚姻已生破綻，在客觀的標準，已達
    於倘處於同一境況，任何人均將喪失維持婚姻意欲之程度，
    且過失之程度，以被上訴人為重，上訴人過失較輕，則上訴
    人本於前開事實，主張兩造間已有不能維持婚姻之重大事由
    ，依民法第一千零五十二條第二項請求離婚，應予准許。
七、從而，上訴人追加請求被上訴人應協同上訴人向戶政機關辦
    理離婚登記，為無理由，不能准許，應予駁回。另依民法第
    一千零五十二條第一項第三款請求離婚，亦不能准許。惟依
    同條第二項規定請求判決為有理由，應予准許，原審就此所
    為上訴人敗訴之判決，於法尚有未洽，自屬不能維持。上訴
    論旨指摘原判決不當，求為廢棄改判，非無理由，爰判決如
    主文所示。
八、本件事實已臻明確，兩造其餘攻擊防禦及證據調查，均與本
    案之判斷不生影響，自勿庸一一審酌論列，併此敘明。
據上論結：本件上訴為有理由，依民事訴訟法第四百五十條第一
項、第七十八條判決如主文。
中    華    民    國    95    年    1     月    18    日
                        家事法審判長法  官  林陳松
                                    法  官  李寶堂
                                    法  官  鄭金龍
以上正本係照原本作成。
如對本判決上訴，須於收受判決送達後20日內向本院提出上訴書
狀，其未表明上訴理由者，應於提出上訴後20日內向本院提出上
訴理由書（須按他造人數附具繕本）。
上訴時應提出委任律師為訴訟代理人之委任狀。具有民事訴訟法
第466條之1第1項但書或第2項之情形為訴訟代理人者，另應附具
律師及格證書及釋明委任人與受任人有該條項所定關係之釋明文
書影本。
                                    書記官  林桂鳳
中    華    民    國    95    年    1     月    19    日
                                                      Ｂ


司法院資訊處製作；財團法人民間司法改革基金會備份。
